最高法院刑事判決            一○○年度台上字第五六一一號
上  訴  人  宋朝郎
選任辯護人  曹肇揆律師
上列上訴人因殺人未遂案件，不服台灣高等法院中華民國一○○
年八月二日第二審判決（一○○年度上訴字第三○號，起訴案號
：台灣板橋地方法院檢察署九十九年度偵字第七一○三號），提
起上訴，本院判決如下：
    主  文
上訴駁回。
    理  由
按刑事訴訟法第三百七十七條規定，上訴於第三審法院，非以判
決違背法令為理由，不得為之。是提起第三審上訴，應以原判決
違背法令為理由，係屬法定要件。如果上訴理由書狀並未依據卷
內訴訟資料，具體指摘原判決不適用何種法則或如何適用不當，
或所指摘原判決違法情事，顯與法律規定得為第三審上訴理由之
違法情形，不相適合時，均應認其上訴為違背法律上之程式，予
以駁回。本件上訴意旨略以：(一)、上訴人宋朝郎於民國九十九年
二月二十八日十八時二十分，駕車行經新北市○○區○○路四段
與洲後路交岔路口時，因心裡產生聽幻覺，感覺有人在欺負台灣
人，心裡很生氣，才會自後追撞同乘機車之被害人廖昭哲、陳麗
玲，嗣又在「發狂」之精神狀態下，始持水果刀刺傷廖昭哲，並
無故意殺人之犯意。倘上訴人有殺人之犯意，於渠等被撞倒地時
，大可再駕車輾壓，然並無此行為，足證確無殺人犯意。原判決
認上訴人有不確定之殺人犯意，缺乏積極證據，並與事實不符，
有違經驗法則與論理法則。(二)、上訴人嗣於同日二十時五分，駕
車行經五股區○○路一號前，於停車後因受聽幻覺之影響，誤認
被害人楊正隆在欺負一起聊天之友人張振昌，才會持水果刀刺向
楊正隆，實無殺人之犯意。且上訴人是從楊正隆正面刺去，並非
自後偷襲，應非欲置其於死地。原判決認上訴人有不確定之殺人
犯意，缺乏積極證據，並與事實不符，有違經驗法則與論理法則
。(三)、上訴人嗣躲入五股區○○路二巷十一號民宅，於同日二十
時五十五分，警員陳信祥、潘麓文據報前來處理時，渠等雖身穿
警察制式防風外套，但當時天色昏暗，視線不明，警用外套正面
所印「警察」字體較小，不易識別，背面所印「警察」字體較大
，但未背對上訴人，致未引起注意，而外套之反光警示標條，清
潔隊員等服裝亦多類同，形式又與機車騎士之雨衣相仿，當時宅
外多人圍觀，無暇亦無心辨識，是上訴人無法得知陳、潘二人乃
執行勤務之員警，以為係與圍觀民眾同夥，當無妨害公務執行之
犯意，更無殺害陳信祥之故意。原判決認上訴人有不確定之殺人
犯意，缺乏積極證據，並與事實不符，有違經驗法則與論理法則
。且陳信祥既已提出當時穿著執勤之警用防風外套供證，何以其
外套長袖之左上臂內側未見遭上訴人刺傷之破洞而可供比對？原
審未予詳查，亦有應於審判期日調查之證據而未予調查之違法。
(四)、依鑑定證人即亞東紀念醫院醫師方凱企之證述，上訴人符合
安非他命精神病之診斷，且「犯行當時未及考慮違法事由」，足
證上訴人於行為時滿腦子都是「共產黨在欺負台灣人」之聽幻覺
，如何得以「辨識」被害人並非共產黨，而是自己之同胞與警察
？對渠等加害行為係「違法」？上訴人顯已有安非他命精神病，
與精神分裂症狀相似之「精神障礙」，致行為當時「不能辨識其
行為違法」，符合刑法第十九條第一項不罰之規定。(五)、原審一
方面依據亞東紀念醫院關於上訴人精神鑑定報告書之結論，認無
刑法第十九條第一項、第二項之事由存在；另方面又依方凱企證
稱：上訴人有可能因缺乏病識感而未必能完全知悉有精神疾病，
符合「安非他命精神病」之診斷，其行為當時之識別能力，可能
較常人減退等語，認「先後鑑定意見齟齬，鑑定已有不備」，乃
再委託行政院國軍退除役官兵輔導委員會台北榮民總醫院（下稱
台北榮民總醫院）對上訴人行為時之精神狀態再為鑑定。則原判
決既認方凱企之鑑定意見，為「鑑定已有不備」而捨棄不採，復
又採納方凱企之證言，指駁檢察官主張本件應屬刑法第十九條第
三項原因自由行為之上訴為無理由，致有判決理由前後矛盾之違
法。(六)、原審判決上訴人應執行有期徒刑六年六月，仍屬重罰，
未予上訴人自新之機會，且應於刑之執行完畢後，再入相當處所
，施以監護二年，而未能於刑之執行前，施以治療，對上訴人之
「精神狀態」疾病毫無助益，若於長達六年六月之刑罰執行期間
，因無法碰觸安非他命毒品，原所患「安非他命精神病」自應痊
癒，又何需再入相當處所，施以二年之監護？原判決實難令人甘
服云云。惟查原判決撤銷第一審關於殺人未遂部分不當之判決，
改判分別論處上訴人如原判決附表編號三、依想像競合犯關係從
一重論處上訴人如該附表編號一、四所示殺人未遂均累犯各罪刑
（均處有期徒刑）。已詳敘認定犯罪事實之依據及憑以認定之理
由。並對如何認定：上訴人否認犯罪之辯詞，不足採信；上訴人
駕車衝撞同乘機車之廖昭哲、陳麗玲，復接續持刀刺殺廖昭哲，
另持刀刺殺楊正隆，又持刀刺殺陳信祥，均具殺人之不確定故意
；上訴人長期施用安非他命類毒品引起被害妄想或幻聽等精神症
狀，致其辨識行為之能力顯著降低，應依刑法第十九條第二項減
輕其刑，而不符同條第一項、第三項規定；上訴人有施以監護之
必要；均已依據卷內資料予以指駁及說明。從形式上觀察，原判
決並無任何違背法令之處。次查原審係因亞東紀念醫院關於上訴
人之精神鑑定意見與鑑定醫師方凱企之證言，先後齟齬，該項鑑
定有不完備，始再委託台北榮民總醫院鑑定，並依其鑑定結果及
參酌其他情狀，認定上訴人有刑法第十九條第二項之情形（見原
判決第十至十一頁），並未引用方凱企之證言作為認定上訴人有
該項情形之依據。但方凱企之證言與台北榮民總醫院之鑑定結果
，認上訴人有安非他命精神病等情，尚屬一致，則原判決引據方
凱企之證言，指駁檢察官主張上訴人有刑法第十九條第三項原因
自由行為之情事，尚無理由矛盾之處。又原審係為瞭解陳信祥、
潘麓文當日所穿警用防風外套之樣式，始聯絡渠等任職之新北市
政府警察局蘆洲分局成州派出所提供相同規格之照片供參（見原
審卷第一一八至一一九頁），並非要提供彼等當時所穿之外套或
照片，自無「刺傷之破洞」可供比對，尚無應於審判期日調查之
證據而未予調查之情事。再刑之量定，係事實審法院得依職權自
由裁量之事項，原判決已以行為人之責任為基礎，並審酌刑法第
五十七條各款所列情狀，且未逾越法定刑度，即不得遽指為違法
。上訴意旨置原判決之論敘於不顧，仍執陳詞為事實上之爭辯，
並對原審採證認事暨量刑之職權行使及枝節問題，或於判決無影
響事項，任意指摘，難謂已符合首揭法定上訴要件。其上訴違背
法律上之程式，應予駁回。
據上論結，應依刑事訴訟法第三百九十五條前段，判決如主文。
中    華    民    國  一○○  年    十    月   十二   日
                      最高法院刑事第十庭
                          審判長法官  陳  世  淙  
                                法官  陳  東  誥  
                                法官  何  菁  莪  
                                法官  施  俊  堯  
                                法官  洪  曉  能  
本件正本證明與原本無異
                                      書  記  官  
中    華    民    國  一○○  年    十    月   十三   日
                                                      Ｅ